臺灣高等法院民事判決
108年度上字第965號
上  訴  人  吳高素貞

            吳育奇  
兼 上 二人
訴訟代理人  吳清心  

被上訴人    許麗玲  

            游玉坤  
上  二  人
訴訟代理人  林永頌律師
            邱瑛琦律師
上列當事人間請求確認法律關係存在事件，上訴人對於中華民國
108年7月4日臺灣臺北地方法院107年度訴更一字第26號第一審判
決提起上訴，並為訴之追加，本院於109年9月23日言詞辯論終結
，判決如下：
    主      文
上訴及追加之訴均駁回。
第二審及追加之訴訴訟費用由上訴人負擔。
    事實及理由
壹、程序方面：
一、按在第二審為訴之變更或追加，非經他造同意，不得為之，
    但請求之基礎事實同一者，不在此限，民事訴訟法第446條
    第1項、第255條第1項第2款定有明文。上訴人於原審原請求
    確認上訴人就原法院104年度審附民字第154號、第155號和
    解筆錄（下稱系爭和解筆錄）所附和解協議書（下稱系爭和
    解協議）第1條、第8條前段、第9條第1項約定對被上訴人之
    債權法律關係存在。嗣於本院追加請求被上訴人游玉坤應履
    行系爭和解筆錄所附系爭和解協議第1條約定內容，核屬訴
    之追加。被上訴人雖不同意，惟上訴人追加之訴與原訴之差
    異，僅在於游玉坤是否為系爭和解筆錄之當事人，其請求之
    原因事實，均為游玉坤應依系爭和解筆錄所附系爭和解協議
    第1條約定履行，二者之基礎事實同一，依上開規定，其所
    為之追加，應予准許。
二、又所謂同一事件，必同一當事人，就同一訴訟標的而為訴之
    同一聲明，若此之者有一不同，自不得謂為同一事件。上訴
    人前曾起訴請求被上訴人履行系爭和解協議第1條約定，經
    原法院105年度重訴字第1088號履行契約等事件（下稱原法
    院1088號事件）受理，並判決駁回其訴後，上訴人提起上訴
    ，並於本院108年度重上字第402號履行契約等事件，依系爭
    和解協議第1條、修繕補強說明書之內容，聲明請求：「游
    玉坤或許麗玲應委任技師或財團法人國家實驗研究院國家地
    震工程研究中心評估臺北市○○○路0段000巷0弄00號（下稱系
    爭公寓）1樓所有原外牆被拆除之部分（即原法院105年度重
    訴字第1088號判決附圖二所示甲、乙、丙等三處）是否需要
    修繕補強及如何修繕補強」，有本院108年度重上字第402號
    判決在卷可憑（本院卷二第22-24頁）。而上訴人本件追加
    之訴雖亦請求游玉坤履行系爭協議第1條約定，然其聲明請
    求之內容為：「游玉坤應聯繫林秉勳技師評估系爭公寓1樓
    室內原外牆被拆除之部分，以及增建物水泥掉落與鋼筋裸露
    之部分，是否需要修繕補強及如何修繕補強」，亦有上訴人
    辯論意旨狀附卷可佐（本院卷一第395頁、第409頁）。足見
    上訴人前後所為之請求包括委任之對象、評估之標的均有不
    同，其應受判決事項之聲明並非相同、相反或可代用，依上
    所述，二者非屬同一事件，被上訴人抗辯上訴人本件追加之
    訴與上開履行契約等事件應屬同一事件，容有誤會。
貳、實體方面：　　
一、上訴人主張：兩造間妨害自由刑事附帶民事訴訟案件，於民
    國104年3月3日成立和解，並作成系爭和解筆錄，系爭和解
    筆錄所附系爭和解協議第1條約定：「游玉坤先生應於簽訂
    本協議書後七日內，聯繫林秉勳技師評估一樓室內原外牆被
    拆除之部分、以及增建物水泥掉落與鋼筋裸露之部分，是否
    需要修繕補強，以及如何修繕補強。游玉坤先生或許麗玲女
    士和技師會面時，應通知吳清心先生參與討論，但吳清心先
    生、游玉坤先生、許麗玲女士不得直接要求技師作出應如何
    修繕補強之結論。待技師評估全部完成且出具書面後，游玉
    坤先生應於一個月內聯繫發包廠商，發包之簽約應得吳清心
    先生同意」。第8條前段約定：「游玉坤先生應於簽訂本協
    議書後七日內，更換設置於防火巷之抽水馬達為與四樓同型
    號之抽水馬達」。第9條第1項約定：「雙方同意撤回訴訟如
    下，並應於簽訂本協議書二日內，交換下開撤回訴訟之書狀
    正本：㈠許麗玲女士應撤回台北地方法院101年度訴字第926
    號案件起訴」。惟被上訴人否認其迄未履行上開約定，爰依
    民事訴訟法第247條規定，請求確認伊就上開約定對被上訴
    人之債權法律關係存在。並於本院追加主張：兩造簽訂系爭
    和解協議，並以之為系爭和解筆錄之附件，倘認游玉坤非系
    爭和解筆錄之當事人，爰依系爭和解協議第1條約定，請求
    游玉坤履行系爭和解協議第1條約定等語。（原審就上開確
    認之訴部分為上訴人敗訴之判決，上訴人聲明不服，提起上
    訴，並為訴之追加）。並於本院聲明：㈠原判決關於駁回上
    訴人後開第二項之訴部分廢棄。㈡確認上訴人就系爭和解筆
    錄所附系爭和解協議第1條、第8條前段、第9條第1項部分對
    被上訴人之債權法律關係存在。㈢游玉坤應履行系爭和解筆
    錄所附系爭和解協議第1條之內容。
二、被上訴人則以：上訴人提起本件確認之訴，係為以系爭和解
    筆錄為執行名義，對伊二人聲請強制執行，惟確認判決並無
    執行力，且游玉坤並非系爭和解筆錄之當事人，上訴人縱獲
    勝訴判決，亦無從對伊二人聲請強制執行，自無確認利益。
    又伊二人已依系爭和解筆錄所附系爭和解協議第1條、第8條
    前段、第9條第1項約定履行完畢，上訴人請求確認其就上開
    約定對伊二人之債權法律關係存在，及追加請求游玉坤應履
    行系爭和解協議第1條約定，均屬無據等語，資為抗辯。並
    於本院聲明：上訴及追加之訴均駁回。
三、上訴人主張被上訴人否認迄未履行系爭和解筆錄所附系爭和
    解協議第1條、第8條前段、第9條第1項約定，其得請求確認
    其就上開約定對被上訴人之債權法律關係存在，為被上訴人
    所否認，並以前詞置辯，經查：
　㈠上訴人提起本件確認之訴，有無即受確認判決之法律上利益
    ？
　  按確認法律關係之訴，非原告有即受確認判決之法律上利益
    者，不得提起之；確認證書真偽或為法律關係基礎事實存否
    之訴，亦同，民事訴訟法第247 條第1 項定有明文。所謂即
    受確認判決之法律上利益，係指因法律關係之存否不明確，
    致原告在私法上之地位有受侵害之危險，而此項危險得以對
    於被告之確認判決除去之者而言。上訴人以系爭和解筆錄為
    執行名義，就系爭和解筆錄所附系爭和解協議第10條約定，
    聲請對被上訴人許麗玲為強制執行，經原法院105年度司執
    字第56723號、105年度事聲字第383號及本院105年度抗字第
    1602號裁定，以執行名義所附條件是否成就，屬實體判斷事
    項，非執行法院所得審究，應由當事人另循訴訟程序解決為
    由，裁定駁回上訴人強制執行之聲請，有上開裁定在卷可憑
    （本院卷一第125-136頁）。系爭和解協議第10條約定為違
    約罰則（調解卷第5頁反面），應以許麗玲違反系爭和解協
    議為條件，執行法院以該條件是否成就應另循訴訟程序解決
    為由，裁定駁回上訴人強制執行之聲請，上訴人如未提起訴
    訟確認其就系爭和解協議第1條、第8條前段、第9條第1項約
    定對許麗玲之債權法律關係存在，系爭和解協議第10條約定
    之條件是否成就即不明確，其即無法依該約定對許麗玲聲請
    強制執行，其在法律上之地位即有受侵害之危險，而此項危
    險得以其對許麗玲之確認判決予以除去，依上開說明，應認
    上訴人對許麗玲提起本件確認之訴，請求確認上訴人就系爭
    和解筆錄所附系爭和解協議第1條、第8條前段、第9條第1項
    約定對許麗玲之債權法律關係存在，有即受確認判決之法律
    上利益。又被上訴人游玉坤雖非系爭和解筆錄之當事人，惟
    已簽訂系爭和解協議，為游玉坤所不爭，並有系爭和解協議
    附卷可佐（調解卷第5-6頁）。游玉坤既否認上訴人所主張
    其未履行系爭和解協議第1條、第8條前段、第9條第1項約定
    等情，上訴人得否請求游玉坤履行上開約定，即陷於不確定
    之狀態，上訴人對游玉坤提起本件確認之訴，其就上開約定
    對游玉坤之債權法律關係是否存在即可確認，法律上地位不
    安之狀態即能除去，依上開說明，應認上訴人對游玉坤提起
    本件確認之訴，亦有即受確認判決之法律上利益。
  ㈡被上訴人已否依系爭和解筆錄所附系爭和解協議第1條約定履
    行？
　⒈系爭和解筆錄所附系爭和解協議第1條約定：「游玉坤先生應
    於簽訂本協議書後七日內，聯繫林秉勳技師評估一樓室內原
    外牆被拆除之部分、以及增建物水泥掉落與鋼筋裸露之部分
    ，是否需要修繕補強，以及如何修繕補強。游玉坤先生或許
    麗玲女士和技師會面時，應通知吳清心先生參與討論，但吳
    清心先生、游玉坤先生、許麗玲女士不得直接要求技師作出
    應如何修繕補強之結論。待技師評估全部完成且出具書面後
    ，游玉坤先生應於一個月內聯繫發包廠商，發包之簽約應得
    吳清心先生同意」［原法院106年度北司調字第841號卷（下
    稱調解卷）第5頁］。游玉坤已依系爭和解協議第1條約定，
    於協議書簽訂後7日內即104年3月10日聯絡林秉勳技師，與
    上訴人吳清心、吳育奇共同討論原外牆、增建物修繕補強評
    估之事，其等會談錄音內容並經原法院106年度自字第97號
    案件（下稱系爭自訴案）勘驗屬實，有會談錄音光碟、系爭
    自訴案107年3月28日準備程序筆錄在卷可憑［本院卷一第157
    頁，原法院107年度訴更一字第26號卷（下稱原法院26號卷
    ）第61-73頁］。而吳清心於104年3月10日會談時，已同意委
    由林秉勳技師代為尋找修繕廠商進行發包作業，林秉勳技師
    嗣出具修繕補強說明書，建議委任康帝斯室內裝修設計工程
    有限公司（下稱康帝斯公司）進行修繕，游玉坤依其建議委
    由康帝斯公司施工並支付款項新臺幣（下同）67萬5,950 元
    ，亦有系爭自訴案107年3月28日準備程序筆錄、原法院1088
    號事件106年3月7日言詞辯論筆錄、修繕補強說明書、游玉
    坤匯款單在卷可憑（原法院26號卷第63頁、第67頁、第69頁
    、第159-175頁、第229頁，本院卷一第191頁）。足認被上
    訴人已依系爭和解協議第1條約定履行。
　⒉上訴人雖主張被上訴人未依系爭和解協議第1條前段約定，委
    由林秉勳技師就系爭公寓1樓之「外牆」及「增建物」同時
    進行評估等語。惟系爭修繕補強說明書之前言已記載「委任
    本人（即林秉勳技師）提出評估台北市○○○路0段000巷0弄00
    號1樓（即系爭公寓1樓）室內與原外牆被拆除之部分，以及
    增建物水泥掉落與鋼筋裸露之部分，是否需要修繕補強？如
    何修繕補強？」等語（原法院26號卷第161頁）。且林秉勳
    技師於系爭自訴案已證稱業就系爭和解協議第1條所約定事
    項評估完成，亦有系爭自訴案107年11月28日審判筆錄附卷
    可佐（本院卷一第163頁、第172-173頁）。足見林秉勳技師
    評估之範圍確已包括系爭和解協議第1條前段約定之「一樓
    室內原外牆被拆除之部分」、「增建物水泥掉落與鋼筋裸露
    部分」。雖林秉勳技師作成之修繕補強說明書就「一樓室內
    原外牆被拆除之部分」並未提出具體修繕方式，而僅建議委
    由專業技師辦理（原法院26號卷第163頁）。惟系爭和解協
    議第1條前段僅約定被上訴人應委由林秉勳計師就「一樓室
    內原外牆被拆除之部分」、「增建物水泥掉落與鋼筋裸露部
    分」進行評估，並未約定林秉勳技師評估後建議委由專業技
    師辦理時應如何處理，亦未約定被上訴人於上開情形應再依
    建議另委由專業技師辦理，並修繕至「原結構復原」之程度
    。被上訴人既已委由林秉勳技師就「一樓室內原外牆被拆除
    之部分」進行評估，並作成「標的物前陽台與庭院現況結構
    構建損壞，需立即進行損害修繕補強」、「標的物耐震能力
    分析，需六連棟一併考量，並需進入各居室進行現況調查。
    此部分需24戶所有權人皆同意執行後，建議委由專業技師辦
    理」之結論（原法院26號卷第163頁），應認「一樓室內原
    外牆被拆除之部分」、「增建物水泥掉落與鋼筋裸露部分」
    均已委由林秉勳技師評估完成，被上訴人已履行系爭和解協
    議第1條前段約定完畢，上訴人以被上訴人未委由林秉勳技
    師就系爭公寓1樓之「外牆」及「增建物」同時進行評估為
    由，主張被上訴人未依系爭和解協議第1條前段約定履行，
    為無可採。
　⒊上訴人復主張被上訴人與林秉勳技師至系爭公寓1 樓會勘、
    現勘、拍照、測量、提供文件予林秉勳技師等，均未通知吳
    清心參與，自未依系爭和解協議第1條中段約定履行等語。
    惟林秉勳技師於原法院1088號事件審理時證稱：伊沒有到現
    場勘查，僅派伊公司同仁到場勘查。伊有要求兩造提供資料
    ，報告書引用之資料，大概都有請游玉坤提供。吳清心亦提
    供戴雲發建構技師事務所結構安全評估說明書、臺北市建築
    師公會鑑定報告書予伊。評估過程中，伊沒有與許麗玲見面
    ，因為要資料才見到游玉坤，游玉坤是到伊公司交付資料等
    語，有原法院1088號事件106年3月7日言詞辯論筆錄在卷可
    憑（原法院26號卷第192頁、第193頁），足見被上訴人並未
    私下與林秉勳技師商談修繕補強事宜。雖游玉坤曾因至公司
    交付資料見到林秉勳技師，然系爭和解協議第1條約定之內
    容為「游玉坤先生或許麗玲女士和技師會面時，應通知吳清
    心先生參與討論，但吳清心先生、游玉坤先生、許麗玲女士
    不得直接要求技師作出應如何修繕補強之結論」（調解卷第
    5頁），對照其前、後段約定，可知通知吳清心參與討論，
    其目的在於防免被上訴人單獨與林秉勳技師商談修繕補強事
    宜，並要求林秉勳技師作出應如何修繕補強之結論，則不涉
    及修繕補強事宜之商談，且為進行評估所必要，如：提供評
    估所需資料之事項，應不在禁止之列。林秉勳技師曾要求兩
    造提供資料，游玉坤係因至公司交付資料，才見到林秉勳技
    師，已如前述。被上訴人既非因商談修繕補強事宜而與林秉
    勳技師會面，即無通知吳清心參與討論之餘地，自無未遵守
    系爭和解協議第1條中段約定可言，上訴人主張被上訴人未
    依系爭和解協議第1條中段約定履行，應非可採。
　⒋上訴人另主張被上訴人並未完成外牆及增建物全部書面評估
    ，且未經吳清心同意，即將增建物部分強行發包，並未依系
    爭和解協議第1條後段約定履行等語。惟系爭和解協議第1條
    後段約定：「待技師評估全部完成且出具書面後，游玉坤先
    生應於一個月內聯繫發包廠商，發包之簽約應得吳清心先生
    同意」（調解卷第5頁）。而林秉勳技師評估之範圍包括系
    爭協議書第1條前段約定之「一樓室內原外牆被拆除之部分
    」、「增建物水泥掉落與鋼筋裸露部分」，並作成「標的物
    前陽台與庭院現況結構構建損壞，需立即進行損害修繕補強
    ，補強費用約為35萬2千元」、「標的物耐震能力分析，需
    六連棟一併考量，並需進入各居室進行現況調查。此部分需
    24戶所有權人皆同意執行後，建議委由專業技師辦理」之結
    論，已如前述，足見外牆及增建物已經林秉勳技師全部評估
    完成，並作成修繕補強說明書，自已合於「待技師評估全部
    完成且出具書面」之要件。又吳清心於104年3月10日會談時
    ，已同意委由林秉勳技師代為尋找修繕廠商進行發包作業，
    林秉勳技師嗣出具修繕補強說明書，建議委任康帝斯公司進
    行修繕，游玉坤依其建議委由康帝斯公司施工並支付款項67
    萬5,950 元，業詳前述，被上訴人亦無未經吳清心同意，將
    增建物部分強行發包之情事。是上訴人主張被上訴人未依系
    爭和解協議第1條後段約定履行，亦難憑採。
　㈢被上訴人已否依系爭和解筆錄所附系爭和解協議第8條前段約
    定履行？　
　  系爭和解協議第8條前段約定：「游玉坤先生應於簽訂本協
    議書後七日內，更換設置於防火巷之抽水馬達為與四樓同型
    號之抽水馬達」（調解卷第5頁反面）。被上訴人已將設置
    於系爭公寓1樓防火巷之抽水馬達更換為與系爭公寓4樓同型
    號之抽水馬達，有德承水電工程有限公司（下稱德承公司）
    出具之聲明書、估價單、完工照片在卷可稽［原法院106年度
    訴字第3908號卷（下稱原法院3908號卷）第42-44頁］。上訴
    人雖主張被上訴人所更換者與系爭公寓4樓之抽水馬達型號
    不同，被上訴人並未依系爭和解協議第8條前段約定履行等
    語。惟德承公司出具之上開聲明書、估價單已載明「更換與
    該公寓12號4樓之同款加壓馬達」、「熱水器專用加壓馬達
    與4樓同款」等語（原法院3908號卷第42頁、第44頁）。且
    德承公司原負責人劉邦相於系爭公寓1樓防火巷更換抽水馬
    達前，曾請上訴人吳清心確認該抽水馬達與系爭公寓4樓之
    抽水馬達相同，始進行裝設，亦據德承公司法定代理人莊美
    玲於系爭自訴案審理時證稱：「當時被告（即吳清心）跟劉
    邦相說許麗玲家裝的馬達要跟被告家裝的馬達一樣，所以我
    跟同一家經銷商叫馬達，馬達到了以後我先生（即劉邦相）
    有請被告下來確認是否為同一顆馬達，被告確認後，我們才
    去裝的」等語屬實（本院卷一第178頁）。再者，吳清心自
    行於106 年4 月19日以電子郵件就其所提供之馬達照片詢問
    富潔國際有限公司（下稱富潔公司），富潔公司亦回覆表示
    兩台馬達均為該公司所銷售，無LOGO馬達為該公司剛自大陸
    地區進口回台銷售之機種，自訂型號為FJ-8801，因當初僅
    單一機種，故未設計LOGO，其後增加其他款式機種，始設計
    LOGO，並將FJ-8801型號改為FJ-8809 。兩台馬達因出廠年
    份不同，除有LOGO之馬達增加過熱保護外，二者於功率、揚
    程及其他功能均同，在大陸工廠之馬達型號均為RS-12/9G等
    語，有電子郵件附卷可憑（原法院3908號卷第40-41頁）。
    且經系爭自訴案向富潔公司查明結果，確認設置於系爭公寓
    1樓防火巷、4樓之兩款抽水馬達為同一款式（功率、揚程、
    流量等皆相同），在大陸原廠之型號皆為RS-12/9G，因富潔
    公司早期僅進口單一機種，自訂型號為FJ-8801，嗣進口三
    個機種，故重新訂定型號並標示LOGO，將原無LOGO之FJ-880
    1改為FJ-8809，並加上FORMOSA之LOGO，亦有富潔公司函附
    卷可佐（本院卷一第279-286頁）。足見被上訴人設置於系
    爭公寓1樓防火巷之抽水馬達確與系爭公寓4樓之抽水馬達同
    型號，自已履行系爭和解協議第8條前段約定完畢。上訴人
    主張被上訴人所設置之抽水馬達與系爭公寓4樓之抽水馬達
    型號不同，並未依系爭和解協議第8條前段約定履行，洵非
    可採。
　㈣被上訴人已否依系爭和解筆錄所附系爭和解協議第9條第1項
    約定履行？
　　系爭和解協議第9條第1項約定：「雙方同意撤回訴訟如下，
    並應於簽訂本協議書二日內，交換下開撤回訴訟之書狀正本
    ：㈠許麗玲女士應撤回台北地方法院101年度訴字第926號案
    件起訴，撤回台灣高等法院103年上字第961號案之上訴」（
    調解卷第5頁反面）。系爭和解協議於104年3月3日簽訂，許
    麗玲於104年3月4日撤回臺北地院101年度訴字第926號事件
    之起訴，並撤回本院103年度上字第961號事件之上訴，有撤
    回狀在卷可憑（原法院3908號卷第51頁正反面）。上訴人雖
    主張其於104年3月4日上午10時撤回本院103年度上字第961
    號事件之上訴，許麗玲於當日下午4時撤回起訴，就上訴人
    敗訴部分，許麗玲已無從再撤回起訴，難認已履行系爭和解
    協議第9條第1項約定等語，並提出本院103年度上字第961號
    104年3月11日準備程序筆錄為證（本院卷一第311頁）。惟
    依系爭和解協議第9條第1項約定，許麗玲負有於系爭和解協
    議簽訂後2日內撤回臺北地院101年度訴字第926號事件起訴
    之義務，其既於系爭和解協議簽訂後翌日即104年3月4日具
    狀撤回起訴，即難認其未依系爭和解協議第9條第1項約定履
    行。雖上訴人敗訴部分，因上訴人先行撤回上訴，許麗玲撤
    回起訴已不生效力，然此為上訴人先行撤回上訴之法律效果
    ，非因許麗玲未履行系爭和解協議第9條第1項約所致，許麗
    玲撤回起訴既未逾系爭和解協議第9條第1項所定期間，即無
    未及時撤回而違反上開約定可言。是上訴人主張許麗玲未依
    系爭和解協議第9條第1項約定履行，亦無可採。
  ㈤上訴人請求確認其就系爭和解筆錄所附系爭和解協議第1條、
    第8條前段、第9條第1項約定對被上訴人之債權法律關係存
    在，及請求游玉坤履行系爭和解筆錄所附系爭和解協議第1
    條約定，有無理由？
    被上訴人已依系爭和解筆錄所附系爭和解協議第1條、第8條
    前段、第9條第1項約定履行，業如前述，依民法第309條第1
    項規定，其債之關係因而消滅，則上訴人請求確認其就上開
    約定對被上訴人之債權法律關係存在，及請求游玉坤履行系
    爭和解筆錄所附系爭和解協議第1條約定，即屬無據，不應
    准許。
四、綜上所述，上訴人依民事訴訟法第247條規定，請求確認其
    就系爭和解筆錄所附系爭和解協議第1條、第8條前段、第9
    條第1項約定對被上訴人之債權法律關係存在，為無理由，
    不應准許。原審為上訴人敗訴之判決，理由雖有不同，但結
    論並無二致，仍應予維持。上訴意旨指摘原判決不當，求予
    廢棄改判，為無理由，應駁回其上訴。又上訴人於本院依系
    爭和解筆錄所附系爭和解協議第1條約定，請求游玉坤履行
    該約定內容，亦無理由，應併予駁回。
五、本件事證已臻明確，兩造其餘攻擊防禦方法及所提證據，經
    審酌，核與本件判決結果不生影響，爰不再逐一論列，附此
    敘明。
六、據上論結，本件上訴及追加之訴均為無理由，依民事訴訟法
    第449條第2項、第78條、第85條第1項前段，判決如主文。
中　　華　　民　　國　　109 　年　　10　　月　　21　　日
                  民事第十二庭  
                        審判長法  官   陳秀貞
                              法  官   蔡世芳
                              法  官   毛彥程
正本係照原本作成。
如不服本判決，應於收受送達後20日內向本院提出上訴書狀，其
未表明上訴理由者，應於提出上訴後20日內向本院補提理由書狀
（均須按他造當事人之人數附繕本）上訴時應提出委任律師或具
有律師資格之人之委任狀；委任有律師資格者，另應附具律師資
格證書及釋明委任人與受任人有民事訴訟法第466 條之1第1項但
書或第2項（詳附註）所定關係之釋明文書影本。如委任律師提
起上訴者，應一併繳納上訴審裁判費。
中　　華　　民　　國　　109 　年　　10　　月　　22　　日

                              書記官   魏淑娟
附註：
民事訴訟法第466條之1（第1項、第2項）：
對於第二審判決上訴，上訴人應委任律師為訴訟代理人。但上訴
人或其法定代理人具有律師資格者，不在此限。
上訴人之配偶、三親等內之血親、二親等內之姻親，或上訴人為
法人、中央或地方機關時，其所屬專任人員具有律師資格並經法
院認為適當者，亦得為第三審訴訟代理人。